最高法院刑事判決　　　　　　九十六年度台上字第五八一三號
上　訴　人　台灣高等法院台南分院檢察署檢察官
被　　　告　甲○○
　　　　　　乙○○
　　　　　　丙○○
　　　　　　丁○○
　　　　　　戊○○
上列上訴人因被告等賄選案件，不服台灣高等法院台南分院中華
民國九十六年七月十八日第二審判決（九十六年度選上訴字第四
五一號，起訴案號：台灣台南地方法院檢察署九十四年度選偵字
第二八、四七號），提起上訴，本院判決如下：
    主  文
原判決關於甲○○、乙○○部分撤銷，發回台灣高等法院台南分
院。
其他上訴駁回。
    理  由
一、關於撤銷發回（甲○○、乙○○）部分
本件原判決以公訴意旨略以：被告甲○○係民國九十四年第十五
屆台南縣鹽水鎮鎮長選舉候選人，為使自己能於鎮長選舉中順利
當選，與被告乙○○共同基於對有投票權之人交付賄賂，而約其
投票予甲○○之概括犯意聯絡，先後為下列行為：（一）由乙○
○於九十四年八月間某日，前往張國和（業於九十六年三月二十
九日死亡，由原審判決不受理確定）台南縣鹽水鎮南港里頭港
一一０號住處，將茶葉四罐（重約二斤，價值約新台幣三千元）
交付有本件鎮長選舉投票權之張國和，要求張國和投票予甲○○
，約其為一定投票權之行使，嗣再由乙○○偕同甲○○向張國和
請託支持。（二）乙○○又於九十四年十月四日，向不知情之吳
秋霖購買ＲＨＩＮＯ紅酒禮盒三百盒（每盒均有二瓶酒，每盒價
值一千二百元），將本件紅酒禮盒運至丁○○位於台南縣鹽水鎮
南港里頭港一三四號住處存放，先將其中一盒交付有本件鎮長
選舉投票權之丁○○，並於九十四年十月二十二日，由乙○○偕
同甲○○、丁○○前往戊○○位於台南縣鹽水鎮南港里頭港一
六六號之三住處，將上開紅酒禮盒中之一盒交付有本件鎮長選舉
投票權之戊○○，並要求丁○○、戊○○投票予甲○○，約其等
為一定投票權之行使。（三）甲○○於九十四年十月間某日，前
往丙○○位於台南縣鹽水鎮○○路七號住處，將七星牌香菸二十
三條交付有本件鎮長選舉投票權之丙○○，要求丙○○投票予甲
○○，而約其為一定投票權之行使。又甲○○及乙○○另假借捐
助台南縣鹽水鎮河南國小（以下稱河南國小）家長會舉辦親子烤
肉活動之名義，由乙○○於九十四年十月初某日，將現金二萬餘
元交付河南國小家長會會長劉清波，作為該家長會於九十四年十
月十六日在河南國小親子烤肉活動之經費，甲○○及乙○○再於
本件烤肉活動當日，前往活動現場向參加之學生家長請託支持，
使具有本件鎮長選舉投票權之家長會成員為一定投票權之行使。
因認甲○○、乙○○共同連續涉犯公職人員選舉罷免法第九十條
之一第一項、同法第九十一條第一項第一款等罪嫌云云，經審理
後認為犯罪不能證明，因而維持第一審諭知甲○○、乙○○無罪
之判決，駁回檢察官在第二審之上訴，固非無見。
惟查：（一）按未經參與審理之法官參與判決者，其判決當然為
違背法令，刑事訴訟法第三百七十九條第十三款定有明文；又審
判期日之訴訟程序，專以審判筆錄為證，同法第四十七條亦著有
規文。本件第一審九十六年一月二十六日審判筆錄之記載，參與
審判之法官為審判長法官張維君及法官黃翰義、陳威龍（見第一
審卷(二)第九二頁）；但第一審判決書所載參與判決之法官為審判
長法官張維君及法官林佩儒、陳威龍；其未經參與審理之法官林
佩儒參與判決，不能謂非違法，乃原審竟未予糾正，逕行維持，
即有未當。（二）刑事訴訟法第一百六十一條第一項規定：檢察
官對於被告之犯罪事實應負舉證責任，並指出證明之方法。同法
第一百六十三條第二項又規定：法院為發現真實，得依職權調查
證據。但於公平正義之維護或對被告之利益有重大關係之事項，
法院應依職權調查證據。是檢察官對於被告之犯罪事實雖負舉證
責任，但法院為發現真實，終究無法完全豁免其在必要時補充介
入調查證據之職責。本件公訴人所指甲○○及乙○○假借捐助河
南國小家長會舉辦親子烤肉活動之名義，捐助現金二萬餘元交付
河南國小家長會會長劉清波，作為該家長會於九十四年十月十六
日親子烤肉活動之經費，所涉公職人員選舉罷免法第九十一條第
一項第一款對於該選舉區內之團體，假借捐助名義，交付財物，
使其團體之構成員為一定之行使投票權罪嫌部分，查證人林啟泓
、劉清波於警詢或偵查時均供稱甲○○及乙○○有前往向家長們
拜票、握手等語，則甲○○及乙○○是否假借捐助之名而使團體
或機構之構成員為投票權一定之行使？自關乎渠二人罪責是否成
立。就此公訴人上訴原審時即聲請傳喚參加該次活動之成員查明
有無因甲○○及乙○○捐助而影響有投票權人投票權之行使（見
原審檢察官上訴書理由一(四)之），原審未依卷內已存之資料做
此部分之調查，亦未說明不予調查之理由，即以遍查全卷資料，
尚無檢察官就此提出任何明確可供參酌之證據資料，無法證明河
南國小家長會之成員，有因上開捐助烤肉活動費用而為投票權行
使之情形存在，而為乙○○、甲○○有利之認定，自有應於審判
期日調查之證據未予調查之違背法令。以上，或為檢察官上訴意
旨所指摘，或為本院得依職權調查之事項，應認原判決關於甲○
○、乙○○部分有撤銷發回更審之原因。
二、關於駁回上訴（丙○○、丁○○、戊○○）部分
按刑事訴訟法第三百七十六條所列各罪之案件，經第二審判決者
，不得上訴於第三審法院，法有明文。本件被告丙○○、丁○○
、戊○○被訴涉犯刑法第一百四十三條第一項之投票受賄罪部分
，經原審以此部分犯罪尚屬不能證明，維持第一審無罪之判決，
駁回檢察官在第二審之上訴。查該部分屬刑事訴訟法第三百七十
六條第一款之案件。依首開說明，既經第二審判決，自不得上訴
於第三審法院，檢察官竟對此部分一併提起上訴，顯為法所不許
，此部分上訴為不合法，應予駁回。
據上論結，應依刑事訴訟法第三百九十七條、第四百零一條、第
三百九十五條前段，判決如主文。
中　　華　　民　　國　九十六　年　　十　　月　三十一　日
                      最高法院刑事第四庭
                          審判長法官  莊　登　照
                                法官  黃　一　鑫
                                法官  林　秀　夫
                                法官  徐　昌　錦
                                法官  許　錦　印
      本件正本證明與原本無異
                                      書  記  官
中　　華　　民　　國　九十六　年　 十一 　月　　六　　日
                                                      Ｑ
